【裁判字號】    97,訴,575
【裁判日期】    971023
【裁判案由】    強盜等
【裁判全文】
臺灣屏東地方法院刑事判決               97年度訴字第575號
公  訴  人  臺灣屏東地方法院檢察署檢察官
被      告  甲○○
指定辯護人  本院公設辯護人丁○○
上被告因強盜等案件，經檢察官提起公訴（96年度偵字第7583號
、97年度偵字第854號），本院判決如下：
    主  文
甲○○幫助意圖為自己不法之所有，以詐術使人將本人之物交付
，累犯，處有期徒刑肆月。又意圖為自己不法之所有，以恐嚇使
人將第三人之物交付，累犯，處有期徒刑拾月。應執行有期徒刑
壹年。
    事  實
一、甲○○前曾於民國94年間因詐欺案件，經本院以95年度易字
    第89號判決判處有期徒刑3 月確定，甫於95年12月29日縮刑
    期滿執行完畢。詎其猶不知悔改，竟基於幫助他人詐欺取財
    之犯意，於96年9 月12日至同年10月23日間某時，在不詳之
    地點，將其於94年6 月1 日至中國信託商業銀行股份有限公
    司（下稱中國信託銀行）屏東分行所開立之帳號0000000000
    00號帳戶之存摺、提款卡連同密碼，提供予姓名年籍不詳之
    成年人使用，幫助該人及其所屬之詐騙集團成員為詐欺取財
    犯行。該詐騙集團成員乃於96年10月（起訴書誤載為12月）
    23日18時許，撥打丙○○所使用之電話，向其佯稱因與東森
    購物之交易有付款方面問題，要求其至自動提款機依指示操
    作始能順利退款，致丙○○陷於錯誤，而於翌日（即96年10
    月24日）零時55分至位於臺北縣土城市○○路○段304 號之
    中國信託銀行，以該行設置之自動櫃員機，轉帳交付新臺幣
    （下同）10,000元至甲○○所有之上開帳戶，甲○○因而幫
    助詐欺，嗣經丙○○發覺受騙報警後循上開帳戶資料而查知
    上情。
二、甲○○另意圖為自己不法之所有，並基於恐嚇取財之犯意，
    於96年12月24日14時38分，騎乘車牌號碼WKF-765 號輕型機
    車，至位於屏東縣長治鄉○○村○○路1348號之能友加油站
    ，於加完油後見該加油站員工乙○○欲將所收取之現金放入
    加油亭內，遂尾隨乙○○進入加油亭，並以口出「搶劫，我
    有攜帶傢伙，不要出聲，錢拿出來」等語，且將手伸入外套
    內，作勢指向乙○○之脅迫手段，恫嚇乙○○，致乙○○心
    生畏懼而向後退，任憑甲○○取走加油亭內之現金930 元，
    甲○○得手後旋騎乘上開機車逃離現場。嗣經警據報偵辦，
    始查知上情。
三、案經丙○○提出告訴，並由屏東縣政府警察局屏東分局分別
    報請臺灣屏東地方法院檢察署檢察官偵查起訴。
    理  由
一、證人即被害人丙○○於司法警察調查時之陳述，其性質雖屬
    傳聞證據，且查無符合刑事訴訟法第159 條之1 至之4 之情
    形，惟其所為之上開陳述，業經本院於審判程序時予以提示
    並告以要旨，且各經當事人及辯護人表示意見，渠等已知上
    述筆錄乃傳聞證據，且均未於言詞辯論終結前對該筆錄內容
    異議，且本院審酌該陳述作成之情況，未見有何不適當之情
    形，故證人丙○○於司法警察調查時之陳述，得為證據。又
    證人乙○○於檢察事務官及司法警察調查時之陳述，其性質
    對被告甲○○而言均屬傳聞證據，且查無符合刑事訴訟法第
    159 條之1 至之4 之情形，又辯護人陳明不同意上開陳述作
    為認定被告犯罪之證據，是證人乙○○之上開陳述不得作為
    證據。再卷附之檢察事務官勘驗報告，雖係被告以外之人於
    審判外所為之書面陳述，屬於傳聞證據，然當事人及辯護人
    均同意作為證據，且本院審酌該書面陳述作成之情況，未見
    有何不適當之情形，故依刑事訴訟法第159 條之5 第1 項之
    規定，得為證據。
二、訊據被告甲○○矢口否認有為幫助詐欺取財犯行，辯稱：上
    開帳戶係置於家中遭竊，伊沒有交予他人使用云云。經查：
  (一)上揭幫助詐欺取財之事實，業據證人丙○○於警詢時證述綦
    詳，並有中國信託銀行帳戶歷史交易查詢表、中國信託銀行
    客戶交易明細表、中國信託銀行96年12月25日中信銀集作字
    第96510782號函附之開戶資料紀錄在卷足憑。又被告所有之
    上開帳戶於95年8 月21日交易後即為靜止戶，迨於96年9 月
    12日始由被告至中國信託銀行辦理恢復使用等情，業據被告
    陳明在卷（見96年度偵字第7583號卷第22頁），並有帳戶歷
    史交易查詢表附卷可稽（見屏東縣政府警察局屏東分局屏警
    分刑字第0960026205號卷第7 頁、同上偵卷第9 頁），且該
    帳戶恢復使用後於96年9 月21日存入7,000 元，旋於同日提
    領之；於同年月26日存入5,980 元，旋於同日及翌日分次提
    領之；於同年月27日存入1,980 元，旋於同日分次提領之，
    顯見該帳戶自被告辦理恢復使用後即有密集之存提動作，足
    認被告於96年9 月12日係因欲使用上開帳戶始辦理恢復使用
    ，且於恢復使用後得順利控制或授權他人使用該帳戶，則被
    告是否真有遺失上開帳戶之存摺及提款卡即有可疑。再以存
    摺或提款卡提領帳戶內之金錢，均需輸入帳戶所有人預設之
    密碼，為吾人所週知之事實，故本件衡情應係被告交付上開
    帳戶之存摺及提款卡並告知密碼予上開姓名年籍不詳之成年
    人，否則該姓名年籍不詳之成年人自無從運作該帳戶以遂行
    詐欺取財犯行。
  (二)按在郵局或銀行等金融機構開設存款帳戶，原係針對個人社
    會信用而予以資金流通，具有強烈之屬人性，而金融帳戶為
    個人理財之工具，於郵局或銀行等金融機構申請開設存款帳
    戶並無任何特殊之資格限制，一般民眾皆可利用存入最低開
    戶金額之方式，任意在銀行或郵局等金融機構申請開設存款
    帳戶，且一人並可於不同之金融機構申請多數之存款帳戶使
    用，尚無任何困難，此乃眾所週知之事實，被告甲○○於為
    本案行為時已為年滿30歲之成年人，顯屬有一般社會經驗之
    人，對此應有所認知。而有犯罪意圖者，非有正當理由，竟
    使用他人提供之帳戶，客觀上自可預見其目的係供為某筆資
    金之存入，後再行領出之用，且該筆資金之存入及提領過程
    係有意隱瞞其流程及行為人身分曝光之用意，一般人本於一
    般認知能力應均易於瞭解。是依一般人之社會生活經驗，若
    見他人不以自己名義申請帳戶，反而向人收集存款帳戶為不
    明用途使用或流通，衡情對於該等帳戶可能供詐欺之不法目
    的使用，當有合理之預期，況且利用不相識之人之帳戶從事
    詐欺之用，早為傳播媒體廣為報導，被告為有社會經驗之成
    年人，其應可預見交付自己名義之帳戶存摺及提款卡等物件
    予不相識之人流通，有幫助從事詐欺犯行之人利用該等帳戶
    作為實施詐欺犯罪之可能，但其仍將自己名義之帳戶交付予
    不知真實身分之成年人，以致自己完全無法了解、控制其帳
    戶存摺及提款卡等物件之使用方法及流向，則被告應本具有
    縱有人利用該等金融帳戶供實施詐欺犯罪之用，亦不違背其
    本意之幫助意思甚明，是被告所辯均係事後卸責之詞，不足
    採信，本件事證明確，被告幫助詐欺取財之犯行堪以認定。
三、訊據被告甲○○矢口否認有為嚇取財犯行，辯稱：伊沒有去
    搶加油站云云。經查：
  (一)上揭恐嚇取財之事實，業據證人乙○○於本院審理時結證稱
    ：96年12月24日下午2 點30時，有人到加油站說要加油，他
    說要加26元，伊加完油收錢，要拿錢進去收費亭放，搶匪就
    跟著伊進去收費亭，擋住收費亭門口，就跟伊喊搶劫3 次，
    伊以為客人是開玩笑，搶匪就說有傢伙，然後把手伸進外套
    裡面，指著伊說搶劫，然後他就伸手進去收銀機拿零錢，剛
    開始伊以為他是開玩笑，但是後來他說他有傢伙並把手伸到
    外套裡面，外套內有正方形的東西指向伊時，伊才傻掉，搶
    匪全程都有戴安全帽及口罩，他要走時，伊很注意看到他機
    車車牌後3 碼，中間1 碼有塗白色油漆，伊很注意看，所以
    沒有看到前面英文數字，搶匪之前有到加油站加油，被告機
    車型式與搶匪的機車相同，本件本來沒有報案，後來（加油
    站）員工有到監視器看，他們說搶匪很面熟，搶完之後搶匪
    還有到加油站加油，所以才決定報警，提供車號給警察，那
    時候警察才知道車號，一開始有告訴站長車號，伊有告訴站
    長車牌中間數字有塗白色漆，數字是765 ，前面英文字母不
    記得，一開始伊幫搶匪加油，他說要加92還是95的油加26元
    ，油箱是搶匪自己開的，伊就插入油槍，加完油，搶匪拿26
    塊零錢給伊，伊掛槍後拿發票給搶匪，搶匪把發票收下來，
    等四下無人，搶匪就跟伊進去收銀亭再開始說要搶劫並拿東
    西指著伊，之後拿錢，然後就騎機車離開，他說：「我有帶
    傢伙、不要出聲、把錢拿出來。」，之後就下手拿錢，搶匪
    就是在庭之被告等語（見本院卷第111 頁至第114 頁正面）
    ，核與被告於警詢時供承：伊騎乘伊所有之車號WKF-765 ，
    50CC，天藍色之輕機車到能友加油站行搶，伊徒手搶的，對
    報案人指稱被伊行搶930 元無意見，當時金錢放在加油亭的
    桌上，伊在加油亭外伸手進去拿，伊拿到錢後就騎機車離開
    了，伊騎用行搶之輕機車事後有將該機車外表自行以噴漆上
    色，能友加油站監視器攝得之搶嫌影像是伊本人，伊要行搶
    前有向加油站員工說要搶劫，並連說3 次，還把手放在上衣
    內作勢有拿兇器，並說我有拿傢伙，叫其不要出聲等語（見
    屏東縣政府警察局屏東分局屏警分刑字第0970000355號卷）
    相符，而經檢察事務官勘驗被告之警詢錄音光碟，結果認：
    該詢問過程皆全程連續錄音，詢問過程警察並無叫被告承認
    之語，被告所述與警詢筆錄相符等情，有檢察事務官勘驗報
    告在卷足憑（見97年度偵字第854 號卷第25頁），且經本院
    於97年7 月9 日14時30分許至能友加油站行現場勘驗，經擷
    取被告於當日穿戴自其家中起出之口罩、外套、球鞋騎乘機
    車行經能友加油站之監視畫面，與能友加油站之監視器於96
    年12月24日所錄下之犯嫌畫面相比對，兩者顯為同人，有案
    發時間時監視錄影光碟、本院勘驗筆錄及監視畫面擷取照片
    附卷可稽，堪信被告之自白及證人乙○○之證述均與事實相
    符，本件事證明確，被告恐嚇取財犯行亦堪認定。
  (二)公訴意旨雖認被告甲○○此部分所為，係犯刑法第328 條第
    1 項之強盜罪云云。惟按刑法上恐嚇取財罪之「恐嚇」，固
    係指以危害通知他人，使該人主觀上生畏怖心之行為，然此
    危害之通知，並非僅限於將來，其於現時以危害相加者，亦
    應包括在內。因是，恐嚇之手段，並無限制，其以言語、文
    字為之者固無論矣，即使出之以強暴、脅迫，倘被害人尚有
    相當之意思自由，而在社會一般通念上，猶未達於不能抗拒
    之程度者，仍屬本罪所謂「恐嚇」之範疇。至於危害通知之
    方法，亦無限制，無論明示之言語、文字、動作或暗示之危
    害行為，苟已足使對方理解其意義之所在，並足以影響其意
    思之決定與行動自由者均屬之。故其與強盜之區別，端在所
    為之強暴、脅迫，其於社會一般通念上，是否足以抑制被害
    人之意思自由，至於不能抗拒，以為財物之交付為斷，倘其
    尚未達到此一程度，雖係意圖為自己不法之所有而出之以強
    暴、脅迫，亦僅應成立恐嚇取財罪，最高法院81年台上字第
    867 號判決意旨可資參照。查證人乙○○於本院審理時結證
    稱：當時收費亭兩邊均可出入，當時伊可以從另一邊出去，
    但是伊怕搶匪拿的是槍，當時搶匪有先走到收費亭門口，叫
    伊拿錢出來，伊沒有理搶匪，伊以為他在開玩笑，且伊站在
    收銀機正前方，所以搶匪沒辦法下手拿錢，然後搶匪稍微往
    後退並伸手進去外套拿東西指著伊，伊嚇到就往另一方向退
    ，搶匪才進收費亭拿錢，搶匪除了把手伸進外套之外沒有拿
    任何武器，搶匪當時沒有出手抓住伊或控制伊自由，搶匪說
    搶劫時沒有很兇，所以伊認為是開玩笑，搶匪說有傢伙時沒
    有很兇，搶匪講話很小聲，原本以為是開玩笑，也聽不是很
    清楚，後來他說有傢伙伊才知道是要搶劫等語，以被告出言
    恐嚇時之語氣非惡，加油亭現場另有一出口，被告並未試圖
    或出手控制證人乙○○等情衡之，足認被告出言並將手伸入
    外套內作勢指向證人乙○○，其目的僅欲用以恫嚇證人乙○○而已，證人乙○○當時之意思自由難認已遭完全壓制而達
    無法抗拒之地步，然被告以上開脅迫手段恫嚇證人乙○○，
    已足使證人乙○○理解其動作意義之所在，致心生畏懼而未
    敢動，任憑被告取走加油亭內之財物，是被告此部分犯行核
    屬恐嚇取財罪無訛，公設辯護人所辯：被告之行為應僅屬恐
    嚇取財罪，非屬強盜罪等語，應屬可採。此外，刑法第346
    條第1 項恐嚇取財罪之成立，須以意圖為自己或第三人不法
    之所有，以恐嚇使人將本人或第三人之物交付為構成要件，
    其態樣包括被害人自行交付財物或「默許行為人取其財物」
    ，最高法院84年度台上字第1790號判決意旨可資參照，是證
    人乙○○雖非自行交付財物，惟其當時受恐嚇致心生畏怖，
    而任憑被告自行取走加油亭內之財物，應與其心生畏怖而自
    行交付財物為相同之評價，自仍可視為交付財物之情形，併
    此敘明。
四、辯護意旨另辯稱被告甲○○行為時之辨識行為違法或依其辨
    識而行為之能力應屬減低，自得減輕其刑云云，惟查，被告
    為中度精神障礙人士，固有身心障礙手冊可證（見96年度偵
    字第7583號卷第25頁），然被告自承其係因頭部車禍造成精
    神障礙等語（見同上偵卷第22頁），且證人乙○○於本院審
    理時證稱：過程中搶匪說話及精神狀況還好，伊感覺他不會
    很緊張，沒有異於常人的舉動，搶匪很冷靜等語（見本院卷
    第114 頁正面），又觀諸被告之身心障礙手冊，其係於97年
    2 月13日始經鑑定為中度精神障礙人士，非先天性之精神障
    礙，而被告係於96年9 月12日至同年10月23日間某時，及96
    年12月24日為本件幫助詐欺取財及恐嚇取財犯行，以被告先
    於96年9 月12日至中國信託銀行辦理上開帳戶恢復使用，復
    於96年11月5 日至同銀行辦理帳戶掛失，且為恐嚇取財犯行
    時尚知戴口罩、在車牌上噴漆、犯後從容逃離現場等情衡之
    ，難認被告之精神障礙係於為本件幫助詐欺取財及恐嚇取財
    犯行前即已存在，自無送鑑定以明被告行為時是否有精神障
    礙或其他心智缺陷之必要，併此敘明。
五、按被告甲○○與上開姓名年籍不詳之成年人間，並無共同實
    施詐欺犯罪之犯意聯絡或行為分擔，僅提供存摺及提款卡等
    物予該人，予以詐欺犯行之助力，其所實施者，尚非屬構成
    要件之行為，應為幫助犯，是核被告就事實一所示犯行之所
    為，係刑法第339 條第1 項之詐欺取財罪之幫助犯。又被告
    就事實二所示犯行之所為，係犯刑法第346 條第1 項之恐嚇
    取財罪，公訴意旨認被告該部分係犯刑法第328 條第1 項之
    強盜罪嫌，尚有未洽，惟起訴之社會基本事實同一，起訴法
    條應予變更。被告所犯詐欺取財罪之幫助犯及恐嚇取財罪2
    罪間，犯意個別、行為互殊，應予分論併罰。被告前於94年
    間因詐欺案件，經本院以95年度易字第89號判決判處有期徒
    刑3 月確定，甫於95年12月29日縮刑期滿執行完畢等情，有
    臺灣高等法院被告前案紀錄表1 份在卷可稽，其於受徒刑之
    執行完畢，5 年以內故意再犯本件有期徒刑以上之罪，為累
    犯，所犯2 罪均應依刑法第47條第1 項之規定加重其刑。另
    被告係詐欺取財罪之幫助犯，爰依刑法第30條第2 項之規定
    ，按正犯之刑減輕之，並就該部分犯行依法先加後減之。爰
    審酌被告提供帳戶幫助他人詐騙，助長犯罪集團氣焰，且其
    任意恐嚇而取他人財物，擾亂社會安寧，對治安所生危害非
    輕，犯後復否認犯行態度不佳，惟其現為中度精神障礙人士
    ，並身罹鼻咽癌，及其犯罪之動機、目的、手段等一切情狀
    ，就其所犯各罪分別量處如主文所示之刑，並定其應執行之
    刑，以資懲儆。至扣案之外套、長褲、安全帽、口罩、皮鞋
    ，均係被告穿戴之物，難認係供犯罪所用之物，亦非屬違禁
    物，爰不予宣告沒收，併此敘明。
據上論斷，應依刑事訴訟法第299 條第1 項前段、第300 條、刑
法第339 條第1 項、第346 條第1 項、第30條第1 項、第2 項、
第47條第1 項、第51條第5 款，刑法施行法第1 條之1 ，判決如
主文。
本案經檢察官李侑姿到庭執行職務。
中    華    民    國    97    年    10    月    23    日
                  刑事第五庭    審判長法  官  石家禎
                                      法  官  程士傑
                                      法  官  林家聖
以上正本證明與原本無異。
如不服本判決應於收受本判決送達後10日內向本院提出上訴書狀
，其未敘述上訴理由者，並得於提起上訴後10日內向本院補提理
由書狀（均須按他造當事人之人數附繕本）「切勿逕送上級法院
」
中    華    民    國    97    年    10    月    23    日
                                      書記官  陳蓉柔
附錄本判決論罪科刑法條全文：
刑法第339條第1項
意圖為自己或第三人不法之所有，以詐術使人將本人或第三人之
物交付者，處5 年以下有期徒刑、拘役或科或併科1 千元以下罰
金。
刑法第346條第1項
意圖為自己或第三人不法之所有，以恐嚇使人將本人或第三人之
物交付者，處6 月以上5 年以下有期徒刑，得併科1 千元以下罰
金。


司法院資訊處製作；財團法人民間司法改革基金會備份。
